【裁判字號】    90,台上,1602
【裁判日期】    900316
【裁判案由】    偽證
【裁判全文】
最高法院刑事判決                                九十年度台上字第一六○二號
    上  訴  人  台灣高等法院高雄分院檢察署檢察官
    被      告  丁○○
    選任辯護人  葉武侯律師
    被      告  乙○○
                甲○○
                丙○○
右上訴人因被告等偽證案件，不服台灣高等法院高雄分院中華民國八十九年十一月二
十九日第二審更審判決（八十九年度上更(二)字第八十九號，起訴案號：台灣屏東地方
法院檢察署八十三年度偵字第一八二一、一八二二、一九八一號），提起上訴，本院
判決如左：
    主  文
原判決關於丁○○、乙○○、甲○○、丙○○部分撤銷，發回台灣高等法院高雄分院
。
    理  由
本件原判決以公訴意旨略稱：（一）被告丁○○、乙○○、甲○○均明知渠等分別提
示如原判決附表編號一至五之台灣銀行付款即期支票（以下簡稱「台支」）係不詳姓
名之屏東縣議會第十三屆議員於當選議員後未宣誓就職前，因允諾日後（八十三年三
月一日）投票選舉鄭太吉、蔡侑展為該屆議會議長、副議長而收受之賄賂，被告丁○
○竟於同年月十七日，被告陳兆文、甲○○均於同年月十八日，在檢察官偵查時，具
結後為虛偽之陳述均稱：上揭「台支」係渠等於八十三年二月二十八日在高雄圓山大
飯店賭博所贏來云云。（二）被告丙○○明知屏東縣議會第十三屆議員曾秋良於八十
三年三月五日存入其子曾堅家在高雄區中小企業銀行潮州分行帳戶，如原判決附表編
號六之「台支」並非被告丙○○所交付曾秋良者，被告丙○○竟於同年三月十七日在
檢察官偵查時，具結後，為虛偽之陳述稱：該支票係伊於同年二月二十八日在高雄圓
山飯店賭博贏來而交付曾秋良，用以清償渠以前向曾秋良所借之款項云云。因認被告
丁○○、乙○○、甲○○、丙○○均犯刑法第一百六十八條之偽證罪嫌云云。經審理
結果，認被告等犯罪不能證明，因而維持第一審關於諭知被告等無罪部分之判決，駁
回檢察官該部分在第二審之上訴，固非無見。
按審判期日之訴訟程序，固專以筆錄證之（刑事訴訟法第四十七條規定），惟倘有筆
錄以外之證據足資補充筆錄證實確有該訴訟行為者，該訴訟行為在法律上之效力，應
不因筆錄記載之簡略不備，致受影響。查本件被告等在台灣屏東地方法院檢察署檢察
官偵查鄭太吉、蔡侑展競選屏東縣議會第十三屆議長副議長賄選案件時，出庭作證，
俱曾供前具結，有各該結文在卷可稽，雖各該被告供證筆錄對告知證人具結義務或朗
讀結文部分之程序，記載方式不一，且間有簡略不甚完備者，然其中乙○○、甲○○
供證筆錄記為「檢察官諭知證人作證義務及偽證之處罰，並朗讀結文後始命具結」（
第一九八一號偵查卷第十一、十三、十四、十六頁），能否認其朗讀結文，猶不足告
知證人使明瞭具結義務，非無推求之餘地。其餘丁○○供證筆錄記為「諭知偽證處罰
條文」（第一六四○號偵查卷(二)第一一二、一一五頁）；丙○○八十三年三月十七日
下午三時二十五分供證筆錄記為「諭知證人作證義務及偽證處罰規定」（第一八二二
號偵查卷第三、四頁），縱記載簡略，然除另有錄音帶證明確無踐行上開告知具結義
務外，非不得向供證當時在場之書記官、通譯、當事人或其他訴訟關係人求證，以查
有無足資補充筆錄證明實際踐行具結程序之情形，原審未遑詳加審酌及此，徒憑供證
筆錄記載之形式瑕疵，概予否定檢察官合法踐行具結程序之可能性，對此項法定程序
之遵守，尚難謂已善盡調查證據之能事，而審酌至當。次查，丁○○、乙○○、甲○
○三人何以恐因其陳述致自己有受收受贓物罪嫌追訴或處罰，而具有刑事訴訟法第一
百八十一條、第一百八十六條第四款依法不得令其具結之法定事由，未據原審明其
何以如此認定之理由及所憑之證據，併難謂無判決不備理由之疏略。再被告丙○○證
述：贏了約一百三十萬元，拿二張台銀支票，其餘二、三十萬現金等語（第一八二二
號偵查卷第四、五頁），似此情形，能否逕認尚未對起訴相關之另張BD000000
0號台支部分為不實之供述，復待進一步為實質內容之審究。檢察官上訴意旨執以指
摘原判決關於丁○○、乙○○、甲○○、丙○○部分不當，尚非全無理由，應認原判
決上開部分仍有撤銷發回更審之原因。
據上論結，應依刑事訴訟法第三百九十七條、第四百零一條，判決如主文。
中      華      民      國     九十     年      三      月     十六     日
                              最高法院刑事第二庭
                                  審判長法官  莊  來  成
                                        法官  呂  潮  澤
                                        法官  謝  俊  雄
                                        法官  白  文  漳
                                        法官  蘇  振  堂
      右正本證明與原本無異
                                              書  記  官
中      華      民      國     九十     年      三      月    二十一    日


司法院資訊處製作；財團法人民間司法改革基金會備份。
